---
title: "No Nos Bañamos Dos Veces en el Mismo Río: Introducción al Análisis de Procesos Psicológicos a Través del Tiempo - Guīa prática - Día 2"
date: 11-08-2026
author: 
  name: Sebastian Castro-Alvarez
  orcid: 0000-0002-1326-0827
  email: s.castro.alvarez@rug.nl
  affiliation: 
    name: University of Groningen
fig-cap-location: top
format: pdf
editor: source
markdown:
  wrap: 72
execute:
  echo: true
  eval: false
bibliography: references.bib
csl: apa7.csl
---

<!-- quarto::quarto_render("qmd/practica_dia_2.qmd", output_file = "Practica_dia_2.pdf") -->

# Guía práctica — Día 2

## Introducción

Durante el segundo día continuaremos trabajando con los datos longitudinales intensivos del estudio de @Grommisch2020. Primero pasaremos de analizar la dinámica temporal de una persona a estudiar la dinámica de muchas personas y las relaciones entre varias variables. Después exploraremos diferentes formas de estimar la confiabilidad de medidas repetidas.

Esta guía está dividida en dos partes:

1. **Modelando muchas personas:** trabajar con modelos AR y VAR a nivel individual y multinivel.
2. **Confiabilidad en datos longitudinales:** estimar la confiabilidad de datos longitudinales intensivos con diferentes métodos.

## Preparación

Continuaremos utilizando los datos del estudio de @Grommisch2020.

```{r}
library(openesm)

datos <- get_dataset("0032_grommisch")
datos <- datos$data
```

También vamos a extraer de una vez los datos del participante con `id == 6008947`, que es quien respondió el cuestionario más veces. 

```{r}
data_p <- data[data$id == "6008947",]
```

También utilizaremos los siguientes paquetes:

```{r}
install.packages("psych", "misty", "graphicalVAR", "mlVAR")

library(mlVAR)
library(graphicalVAR)
library(psych)
library(misty)
```

# Parte 3 — ¿Cómo modelar muchas personas?

1. Selecciona una de las variables psicológicas y ajusta un modelo AR(1) para cada persona. Extrae en un vector el coeficiente autorregresivo de cada modelo y explora su distribución.

::: callout-tip
Similar al día de ayer se puede utilizar la función `ar()` o `arima` para estimar el modelo. Para ejecutarlo de manera automática a cada sujeto se puede hacer un `for loop` o se puede utilizar `tapply()`.
:::

2. Ajusta un modelo ML-AR(1) utilizando la misma variable y todos los participantes. Revisa los resultados y extrae los coeficientes autoregressivos por persona.

::: callout-tip
Puedes utilizar `mlVAR0()` con lags = 1. Para extraer los efectos aleatorios `randomEffects()`.
:::

3. Compara los coeficientes autorregresivos individuales con el coeficiente obtenido mediante ML-AR(1) por medio de una gráfica.

4. Con los datos de la persona seleccionada, ajusta un VAR(1) y grafica la red temporal.

::: callout-tip
Para una sola persona puedes utilizar `graphicalVAR()`. El objeto de esta función se puede graficar directamente usando `plot()`.
:::

5. Ajusta un ML-VAR(1) utilizando los datos completos. Grafica la red temporal y explora sus resultados.

::: callout-tip
Puedes utilizar `mlVAR()` y similarmente el objeto de esta función se puede graficar directamente con `plot()`.
:::

# Parte 4 — ¿Qué tan confiables son nuestras medidas?

Para esta parte selecciona los tres ítems de afecto positivo o los tres ítems de afecto negativo.

1. Calcula la confiabilidad de acuerdo con la teoría de la generalizabilidad.

::: callout-tip
Puedes utilizar mlr() del paquete psych.
:::

2. Calcula la confiabilidad utilizando el modelo multinivel propuesto por Nezlek.

::: callout-tip
Puedes utilizar mlr() del paquete psych.
:::

3. Calcula el multilevel omega utilizando el modelo CFA multinivel.

::: callout-tip
Puedes utilizar multilevel.omega() del paquete misty.
:::

4. Calcula el coeficiente de omega por persona utilizando p-technique.

::: callout-tip
Se puede o hacer un loop y ajustar el modelo en `lavaan` o utilizar la función personalizada `esm_pfa_omega()` que se puede cargar al entorno con `source("R/aux_pfa.R")`
:::

{{< pagebreak >}}

# References
